【裁判字號】    95,再易,71
【裁判日期】    950606
【裁判案由】    土地所有權移轉登記
【裁判全文】
臺灣高等法院民事判決                  95年度再易字第71號
再審原告  乙○○
再審被告  甲○○
上列當事人間請求土地所有權移轉登記事件，再審原告對於中華
民國95年4月18日本院94年度再易字第123號確定判決提起再審之
訴，本院判決如下：
    主  文
再審之訴駁回。
再審訴訟費用由再審原告負擔。
    事實及理由
一、按再審之訴顯無再審理由者，得不經言詞辯論，以判決駁回
    之，民事訟訴訟法第502條第2項定有明文。
二、再審原告起訴主張略以：再審原告於民國（下同）58年7 月
    13日向再審被告之被繼承人方大海買受其共有土地之應有部
    分而非全部，依62年9月5日公布之農業發展條例第22條前段
    及64年7 月24日修正公布之土地法第30條之規定，系爭土地
    無法分割，亦無法登記為共有，再審原告無法請求方大海或
    再審被告將買受之土地為所有權移轉登記，此係由於法律上
    之障礙，致無法依系爭買賣預約書之約定行使移轉登記請求
    權。故再審原告因法律規定無法行使請求權，該請求權即處
    於「無法行使」之狀態，應自89年1 月28日農業發展條例修
    正公布不禁止分割及移轉共有之日起，其請求權之消滅時效
    始得繼續起算， 此乃依民法第128條、第129條、第139條規
    定為目的性擴張解釋當然之理，其法律效果自應適用民法第
    128條，並非適用我國未有之時效停止制度。又民法第129條
    雖採列舉規定，然該規定均係就當事人自身行為而為中斷規
    定，就法律變更而無法行使請求權情形，因不可歸責於當事
    人，其權益保護猶應高於當事人本身行為，自應類推適用民
    法第129條規定， 本件應有時效中斷之適用，不應類推民法
    第139條規定。 退步言之，如認本件確已罹於時效，然再審
    被告已承認再審原告之移轉請求權存在，兩造乃就尾款金額
    計算有爭執，則再審被告已不得以時效抗辯為由拒絕給付，
    否則有違最高法院26年渝上字第353號判例、50年台上2 868
    號判例意旨。本件原再審確定判決適用法規顯有錯誤，為此
    提起再審之訴，求為判決： (一)本院94年度再易字第123號確
    定判決廢棄。(二)再審被告應於再審原告給付新台幣（下同）
    5250元時，將坐落於宜蘭縣羅東鎮○○段1110地號土地，所
    有權應有部分231/557移轉登記予再審原告等語。
三、再審被告方面：本件未行言詞辯論，故無再審被告之聲明及
    陳述可記載。
四、次按民事訴訟法第496條第1項第1 款所謂適用法規顯有錯誤
    ，應以確定判決違背法規或現存判例解釋者為限，若在學說
    上諸說併存尚無法規判解可據者，不得指為用法錯誤（最高
    法院57年台上字第1091號判例參照）；又所謂適用法規顯有
    錯誤者，不包括漏未斟酌證據及認定事實錯誤之情形在內（
    最高法院63年台上字第880號判例參照）。
五、經查，再審原告主張64年7 月24日修正公布之土地法第30條
    ，及62年9月5日公布之農業發展條例第22條，規定農地禁止
    分割及移轉為共有，故再審原告因上開法定之限制，無法請
    求方大海辦理分割移轉土地，本件應適用民法第128 條法律
    效果及類推適用民法第129 條時效中斷規定，且如認本件確
    已罹於時效，然再審被告已承認再審原告移轉請求權存在，
    自不得再以時效完成為由拒絕給付云云。惟查取捨證據、認
    定事實，屬於事實審法院之職權。次查再審原告於57年間與
    方大海簽立系爭買賣預約書之翌日起，即應行使其土地所有
    權移轉登記請求權，再審原告未行使其請求權，乃至上開土
    地法第30條及農業發展條例第22條有關農地禁止分割及移轉
    為共有之限制後，其請求權處於無法行使狀態，其與民法第
    139 條規定具有同一之法律上理由，應予類推適用，並自上
    開條例限制之障礙事由消滅時起，1個月內即89年2月28日前
    請求，再審原告遲至91年10月21日始起訴向再審被告為請求
    ，即已罹於時效，此乃原再審確定判決理由欄二(三)3.(2)所論
    述（見本院卷第14頁），依上說明，核無適用法規顯有錯誤
    之情形。再審原告主張應適用民法第128 條法律效果及類推
    適用第129 條時效中斷規定或再審被告已有承認其請求權等
    情，均係對前訴訟程序事實審法院認定事實、適用法律之職
    權事項有所爭執，而非對原再審確定判決有何違背法規或現
    存判例解釋有所指摘，自與適用法規顯有錯誤之情形有間。
    再審原告仍執前詞，指摘原再審確定判決適用法規顯有錯誤
    ，尚不足取，應予駁回。
六、綜上，原再審確定判決並無再審原告所指民事訴訟法第 496
    條第1項第1款之再審事由，再審原告提起本件再審之訴，顯
    無理由，爰不經言詞辯論，逕以判決駁回之。
七、據上論結，本件再審之訴為無理由，依民事訴訟法第502 條
    第2項、第78條判決如主文。
中    華    民    國    95    年    6     月    6     日
                  民事第三庭審判長法  官  林敬修
                                  法  官  張靜女
                                  法  官  劉勝吉
正本係照原本作成。
不得上訴。
中    華    民    國    95    年    6     月    7     日
                                  書記官  李翠齡


司法院資訊處製作；財團法人民間司法改革基金會備份。
